Inventaris van het archief van het Ministerie van Onderwijs, Kunsten en Wetenschappen: Afdeling Vormingswerk Leerplichtvrije Jeugd (VLJ), 1946-1969
Nationaal Archief, Den Haag
Ministerie van Onderwijs, Cultuur en Wetenschappen: Afdeling Vormingswerk Leerplichtvrije Jeugd (VLJ)
OCW / Vormingswerk Leerplichtige Jeugd
1946-1969
merendeel 1960-1966
5007
2.30 meter; 81 inventarisnummers.
Normale geschreven, getypte en gedrukte documenten, geen bijzondere handschriften.
Nationaal Archief, Den Haag
Afdeling Vormingswerk Leerplichtvrije Jeugd, 1945-1996
Naast stukken betreffende de ondersteunende processen OCW bevat het archief het rapport van de "Subcommissie voor de Fabrieksarbeidster" en besprekingen inzake de "werkwijze en subsidiëring van instituten voor het arbeidende meisje". Een aanzienlijk deel van het archief bestaat uit stukken van de Commissie Berden en daaropvolgende commissies (1952-1959) die zich richtten op het Nijverheidsonderwijs aan jonge werkende meisjes. Van later datum zijn de nota`s inzake het voorwaardelijke arbeidsverbod voor 14 jarige jongens. Bijzondere subsidies werd aangevraagd voor de zogenaamde Mater Amabilis -en Levensscholen. De weerslag hiervan is in diverse nota`s, besluiten en correspondetie terug te vinden.
Archiefvorming
Geschiedenis van de archiefvormer
De historische achtergronden en ontwikkelingen van de Afdeling Vormingswerk Leerplichtvrije Jeugd zijn uitgebreid beschreven in de volgende publicatie: 48 De draden van de WEB
Een institutioneel onderzoek naar het beleidsterrein beroepsonderwijs en volwasseneneducatie 1945 - 1995/1996
(samenstelling: drs. A.E.M. Jonker; ISBN 90-74442-54-4) 's-Gravenhage 1998
Geschiedenis van het archiefbeheer
De verwerving van het archief
Het archief is krachtens bepalingen van de Archiefwet overgebracht.
Inhoud en structuur van het archief
2.14
Selectie en vernietiging
Voor de selectie werd gebruik gemaakt van het 'Basis Selectie Document (BSD) beleidsterrein Beroepsonderwijs en Volwasseneneducatie, 1945-1995/1996-', de lijst met 'algemene handelingen', vastgesteld in het werkoverleg d.d. 24 februari 1998 van de afdeling Bronverwerving en Toezicht van het Algemeen Rijksarchief en de vernietigingslijst van het ministerie van Cultuur en Wetenschappen d.d. 7-12-1993/nr. A93. 1089 RWS/NF (Stcrt. 31-1-1994 nr. 21).
De voor bewaring aangewezen bescheiden die onder de ondersteunende processen vallen zijn opgenomen in een aparte toegang. De titel van deze toegang is: 'Ministerie van Onderwijs, Cultuur en Wetenschappen. Toegang Ondersteunende Processen (TOP),
1953-1991'
De volgende archiefbescheiden zijn teruggestuurd naar de beheerder:
archiefbescheiden die op termijn vernietigd kunnen worden
archiefbescheiden die van toepassing zijn op een ander beleidsterrein. Het betreft hier met name bescheiden die vallen onder het beleidsterrein 'Voortgezet Onderwijs' en 'Arbeidsvoorwaarden Onderwijspersoneel'.
Het te vernietigen bestand is, na verkregen toestemming afgevoerd naar KNP BT Paper Recycling te Apeldoorn en daar op de gebruikelijke manier vernietigd..
Ordening van het archief
Met een beleidsterrein wordt bedoeld een afgebakend onderwerp van overheidsbemoeienis, in dit geval dus Beroepsonderwijs en volwasseneneducatie en Ondersteunende processen. Op een beleidsterrein treden meerdere actoren handelend op. Een actor is een overheidsinstelling die bevoegd is zelfstandig op te treden (bijvoorbeeld een minister) binnen het beleidsterrein. Een handeling wordt door een actor verricht ter uitvoering van een taak of op grond van een wettelijke bevoegdheid.
Aanwijzingen voor de gebruiker
Openbaarheidsbeperkingen
Volledig openbaar.
Materiële beperkingen
Andere toegang
Het archief was aanvankelijk beschreven in de Institutionele Toegang:
Inventaris van het archief van het Ministerie van Onderwijs, Cultuur en Wetenschappen: Afdeling Vormingswerk Leerplichtvrije Jeugd (VLJ), (1946) 1960-1966 (1969)
Aanvraaginstructie
Openbare archiefstukken kunnen online worden aangevraagd en gereserveerd. U kunt dit ook via de terminals in de studiezaal van het Nationaal Archief doen. Om te kunnen reserveren dient u de volgende stappen te volgen:
U maakt een profiel aan op www.gahetna.nl, en logt vervolgens in
Via de archiefinventaris (alleen de beschrijvingen met rode nummers) selecteert u het gewenste archiefstuk door op de knop 'Reserveren' te klikken
In het volgende scherm geeft u aan op welke dag u het archiefstuk wilt inzien
Indien u zich bevindt in de studiezaal en een tafelnummer heeft ontvangen kunt u dit nummer vermelden. Als u geen tafelnummer heeft kunt u tafelnummer 777 laten staan
Vervolgens bevestigt u uw reservering door deze te versturen.
Verwant materiaal
Beschikbaarheid van kopieën
Beschrijving van de series en archiefbestanddelen
- Ondersteunende processen -, 000
  - Ondersteunende processen (Onderwijs, Cultuur en Wetenschappen) 1945-, 9
    Actor: Minister van Onderwijs, Cultuur en Wetenschap
    - Regelingen inzake instelling, taken, bevoegdheden, naamswijziging en de onderbrenging van de uiteindelijke afdeling Vormingswerk Leerplichtvrije Jeugd, besluiten, nota's en correspondentie., 1953-1966; 73; -51.39/07
- Beroepsonderwijs en volwasseneneducatie 1945-, 048
  - Het ontwerpen van regels en het voorbereiden van wetten met betrekking tot het leerlingwezen, het deeltijdberoepsonderwijs en de specifieke scholing. 1945-1995, 262
    Actor: Minister van Onderwijs/Minister van Landbouw
    Grondslag: Grondwet 1948, art. 201.
    Grondwet 1953, art. 208.
    Grondwet 1972, art. 208.
    Grondwet 1983, art. 23.
    Nijverheidsonderwijswet, art. 39.
    Product: Wetten.
    Datum: 08-04-1999
    - Wijziging leerplicht (vormingsplicht)/arbeidsverbod 14- jarigen (Wetsontwerp 6975), vergaderstukken, Ministerraadnotulen en nota's., 1955-1967; 56; -51.39/02
    - Verhouding vormingswerk - beroepsonderwijs, voorlopige verslaglegging wetsontwerp 7178 (regeling leerlingwezen), nota's en rapporten., 1963-1964; 4; -51.39/02
  - Het voorbereiden van beleid met betrekking tot de volwasseneneducatie. 1945-1995, 1
    Grondslag: Grondwet 1938, art. 200.
    Grondwet 1948, art. 201.
    Grondwet 1953, art 208.
    Product: Beleidsnota's en -plannen.
    - Vereniging Buitenbedrijf Vormingscentrum De Vonk (in internaatsverband), vergaderstukken, correspondentie en rapporten (De Vonk heeft gediend als proeftuin inzake vormingswerk)., 1946-1963; 31; -51.39/02; pak
    - Overleg met diverse instanties, vergaderstukken., 1949-1951; 17; -56.51.02
    - Verhouding vormingswerk - volksontwikkelingswerk, nota's en vergaderstukken., 1959-1966; 5; -51.39/02
  - Het ontwerpen van regels en het voorbereiden van wetten met betrekking tot de volwasseneneducatie. 1945-1995, 2
    Product: Wet.
    - Wetsontwerp wijziging Arbeidswet van 1919 en nota Leerplichtverlenging, adviezen en 1e en 2e kamerstukken., 1954-1964; 15; -51.39/07.76
  - Het instellen van (externe) commissies die adviseren over (aspecten van) het te voeren beleid ten aanzien van de volwasseneneducatie. 1945-1995, 3
    Product: Besluit.
    - Commissie Vorming en Onderwijs Leerplichtvrije Jeugd; instelling/samenstelling, taakstelling; besluit, nota's en rapporten., 1958-1965; 29; -51.39
  - Het voorbereiden van intern (wetenschappelijk) onderzoek en het vaststellen van onderzoeksrapporten betreffende het beleidsterrein beroepsonderwijs en volwasseneneducatie. 1945-, 577
    - Onderzoek naar het te verwachten aantal vormingsplichtigen, rapporten en nota's., 1961-1964; 6; -51.39/02.5
  - Het medevoorbereiden van het vaststellen, wijzigen en intrekken van internationale regelingen betreffende het beleidsterrein Beroepsonderwijs en volwasseneneducatie en het presenteren van Nederlandse standpunten in intergouvernementele organisaties. 1945-, 574
    - Buitenlandse contacten, rapporten en correspondentie., 1964-1966; 33
    - Onderwijscontacten met het buitenland; instelling/samenstelling/taak/vergaderstukken Werkgroep Coördinatie Internationale Contacten Onderwijs en Wetenschappen en diverse nota's en rapporten., 1965-1966; 3; -51.39/02
  - Het voorbereiden van beleid met betrekking tot het vormingswerk voor jeugdigen. 1945-1995, 166
    - Centrale Raad voor de Gezinsverzorging, nota's, vergaderstukken opleidingscommissie., 1948-1952; 61; -; pak
    - Rapport van de 'Subcommissie voor de Fabrieksarbeidster' in opdracht van de 'Commissie voor het Onderzoek naar de Ontwikkelingsmogelijkheden van de Nederlandse Jeugd'., 1950-1951; 80
    - Besprekingen met diverse instanties inzake werkwijze en subsidiëring van instituten voor het arbeidende meisje, rapporten en verslagen., 1951-1954; 74; -
    - Overleg tussen de landelijke organisaties van Vormingsinstituten voor Leerplichtvrije Jeugd en de afdeling Vormingswerk Leerplicht Jeugd, vergaderstukken., 1951-1966; 14, 24; -51.39/07.23
      - 1951-1964, 24; pak
      - 1965-1966, 14; -51.39/07.23; pak
    - Commissie van Samenwerking en overleg inzake het Nijverheidsonderwijs aan meisjes die reeds op jeugdige leeftijd arbeid verrichten (commissie Berden) waaruit na opheffing de Contactcommissie Sociale Zaken en Volksgezondheid/Onderwijs, Kunsten en Wetenschappen, ook wel genoemd Interdepartementale Commissie Partieel Onderwijs en Verdere Vorming (ICPOVV) is ontstaan, vergaderstukken, overzichten, nota's en rapporten., 1952-1959; div. nrs.
      - Besprekingen van de Commissie Berden met de Arbeidsinspectie inzake nijverheidsonderwijs, 1952-1955, 50
      - Memorandum van de Commissie Berden inzake de maatregelen, die bij een eventuele wijziging van de arbeidswet, inhoudende een arbeidsverbod voor 14-jarige meisjes, kunnen worden genomen om deze meisjes bij het vormingswerk te betrekken, 1953-1954, 52; pak
      - Bijlagen, 1954-1958, 47; pak
      - Opheffing Commissie Berden en instelling/samenstelling van de Contactcommissie met als taak; de verdere behandeling van het probleem van het partieel onderwijs en de verdere vorming van de leerplichtvrije jeugd beneden de 19 jaar die in het arbeidsproces is opgenomen, 1955-1958, 49
      - Contactcommissie, 1955-1957, 25; pak
      - Contactcommissie, 1955-1958, 46
      - Contactcommissie, met ontwerpwet Vormingsplicht, 1955-1959, 27; pak
      - Contactcommissie, 1956-1958, 44; pak
      - Contactcommissie, 1956-1959, 26; pak
      - Contactcommissie, 1957-1959, 28; pak
      - Contactcommissie, 1959, 51; -5.07.58
    - Commissie "Maatregelen bij arbeidsverbod 14-jarigen"; besprekingsverslagen, adviezen en rapporten., 1953-1954; 43; -56.51; pak
    - Het vaststellen van de tijdsduur van de bewaringsplicht inzake de gegevens van leerlingen, nota's en correspondentie., 1954-1960; 32; -56.51/02.1
    - Raad voor de Jeugdvorming, instelling, samenstelling, vergaderstukken en adviezen., 1954-1965; 59; 51.39/07; pak
    - Conceptvoorstel beleidsvoorbereiding betreffende diploma-uitreiking Mater Ambilisschool te Beverwijk, nota en correspondentie., 1956-1958; 1; -56.51/02.65
    - Rapport van de subcommissie voor het partiële onderwijs bestemd voor werkende meisjes van de Commissie ter bestudering van goede onderwijsmethoden voor het algemeen vormend Nijverheidsonderwijs voor meisjes., 1958-1965; 72; -51.39/07.77
    - Rapport inzake het partieel onderwijs en de vorming van de leerplichtvrije jeugd, vergaderstukken, rapport, Tweede Kamerstukken en correspondentie., 1959-1961; 2; -51.39/07.76
    - Verhouding vormingswerk - volksontwikkelingswerk, nota's en vergaderstukken., 1959-1966; 5; -51.39/02
    - Besprekingen met de inspectie Vormingswerk Leerplichtige Jeugd, vergaderstukken., 1960-1961; 18; -56.51/07.83
    - Reacties op het Sociaal Economische Raad (SER)-advies inzake de uitvoering van de Arbeidswet 1919 naar aanleiding van werktijdverkorting, nota's., 1960-1963; 69; -56.51/04.5
    - Gemeentelijke en provinciale subsidiëring van het vormingswerk leerplichtvrije jeugd, nota en correspondentie., 1960-1965; 75; -51.39/07.85
    - Werkgroep Planning Vormingsinstituten, vergaderstukken., 1961-1964; 77; -51.39/02
    - Inspectie Vormingswerk Leerplichtige Jeugd; taak, rayon/ambtsgebieden, begroting en huisvesting; besluit, nota's en vergaderstukken., 1962-1966; 13; -51.39/02.8
    - Besprekingen met de rijksinspectie Vormingswerk Leerplichtige Jeugd, vergaderstukken., 1964-1966; 12; -51.39/02.8
    - Overleg tussen de Landelijke Organisaties van vormingsinstituten voor leerplichtvrije jeugd en de afdeling Vormingswerk Leerplichtvrije Jeugd, vergaderstukken., 1964-1966; 20; pak
    - Behartiging overheidstaak ten opzichte van vormingsinstituten voor leerplichtvrije jeugd, nota's., 1965-1966; 55
    - Resumi bespreking inzake deelname jeugdige Wet Sociale Werkvoorziening werkers aan het vormingswerk, vergaderstuk., 1968; 78
  - Het ontwerpen van regels met betrekking tot de inrichting en de bekostiging van het vormingswerk voor jeugdigen. 1945-1995, 167
    Grondslag: Nijverheidsonderwijswet, art. 25.
    Wet op het voortgezet onderwijs, art. 61-63.
    Product: Ministeriële regeling, algemene maatregel van bestuur.
    - Totstandkoming en wijziging van de Rijksregeling Subsidiëring Vormingswerk Leerplichtvrije Jeugd., 1952-1964; 35-41; -56.51/07.76
      - Voorbereiding Rijksregeling Subsidiëring 1953, 1952, 35
      - Besluit van 22-12-1952, 1952-1953, 36
      - Besluit van 18-11-1953, 1953-1954, 37
      - Besluit van 09-03-1955, 1953-1954, 38
      - Besluit van 28-08-1957, 1957-1960, 39
      - Besluit van 15-06-1960, 1960-1964, 40
      - Besluit van 16-07-1963, 1963, 41
    - Besprekingen met diverse instellingen, commissies en personen inzake wijziging richtlijnen voor een leerplan voor het onderwijs aan de Mater Amabilisscholen, rapport en vergaderstukken., 1953-1965; 42; pak
    - Uniforme regeling inzake cursusgelden en materiaalkosten van huishoudscholen en vormingsinstituten die in rekening kunnen worden gebracht, nota's., 1956-1965; 53
    - Contactcommissie van de Ministeries van Onderwijs, Kunsten en Wetenschappen en van Sociale Zaken en Volksgezondheid, rapporten inzake de verdere behandeling van het probleem van het partieel onderwijs en verdere vorming van de leerplichtvrije jeugd beneden de 19 jaar en/of degenen die in het arbeidsproces zijn opgenomen, met bijlagen ontwerp regeling vormingsplicht, ontwerpwet wijziging Arbeidswet 1919 en toelichting op kostenberekening., 1957-1959; 45; pak
    - Voorbereiding besluit vormingsinstituten voor leerplichtvrije jeugd om aangemerkt te worden als inrichtingen van onderwijs in de zin van de Wet bescherming leerlingen tegen besmettingsgevaar, nota's, correspondentie., 1958-1966; 9; -51.39/08.82
    - Voorbereiding wettelijke regeling vormingswerk, vergaderstukken en nota's., 1959-1966; 11; -51.39/07.76
    - Besprekingen met betrekking tot de wettelijke regeling vormingswerk, nota's, vergaderstukken en correspondentie., 1959-1967; 10; -51.39/07.76
    - Regeling inzake de ontheffing van de vereiste groepsgrootte bij kleine vormingsinstituten en subsidiëring daarvan., 1961-1964; 63; -51.51/02.5
    - Inspectie Vormingswerk Leerplichtige Jeugd; taak, rayon/ambtsgebieden, begroting en huisvesting; besluit, nota's en vergaderstukken., 1962-1966; 13; -51.39/02.8
    - Invoering van een voorwaardelijk arbeidsverbod voor 14-jarige jongens alsmede erkenning en subsidiëring van instellingen die deze groep vakonderwijs geven, nota's., 1963-1969; 19; -51.39/02
    - Verhouding vormingswerk - partikel onderwijs en voorontwerp Rijksregeling subsidiëring Vormingswerk leerplichtvrije Jeugd 1964, nota's., 57
  - Het verlenen van goedkeuring aan een (bijzondere) landelijke organisatie van voorschriften voor de inrichting en de uitvoering van vormingsprogramma's aan vormingsinstituten voor jeugdigen. 1964-1994, 172
    Grondslag: Rijksregeling subsidiëring vormingswerk leerplichtvrije jeugd 1964, art. 8.
    Besluit vormingswerk voor jeugdigen 1970, art. 42, lid 1.
    Product: Beschikking.
    - Vormingsprogramma's van de Landelijke Katholieke Stichting Levensscholen en de Nationale Stichting voor Mater Amabilisscholen, nota's, rapporten en correspondentie., 1955-1967; 62; -51.39/02.4
  - Het aanwijzen van kosten, andere dan de wet noemt voor vormingsinstituten voor jeugdigen, die voor vergoeding in aanmerking komen alsmede het vaststellen van de maximum hoogte van de vergoeding voor deze kosten. 1964-1994, 200
    Grondslag: Rijksregeling subsidiëring vormingswerk leerplichtvrije jeugd 1964, art. 28, lid 3.
    Besluit vormingswerk voor jeugdigen 1970, art. 51, lid 2.
    - Richtlijnen bijzondere subsidie voor vormingsinstituten in ontwikkelingsgebieden., 1955-1966; 7, 76
      - 1955-1966, 7; -51.39/07.85
      - 1960-1965, 76; -56.51
    - Voorbereiding van richtlijnen voor het aanvragen van rijksgarantie voor leningen ten behoeve van jeugdvorming en volksontwikkeling, nota's., 1959-1966; 16; -51.39/07.352.7
  - Het ontwerpen van nadere voorschriften voor de vergoeding voor kosten van huisvesting en inventaris van vormingsinstituten voor jeugdigen. 1994-1995, 201
    Grondslag: Wet op het voortgezet onderwijs, art. 76 a, lid 2, art. 96 b, lid 2 en art. 96 c.
    Besluit vormingswerk voor jeugdigen 1994, art. 41.
    Product: Algemene maatregel van bestuur.
    - Huisvesting vormingsinstituten, nota's, vergaderstukken en rapporten., 1959-1967; 71; -51/07.354
  - Het vaststellen van de voorwaarden en de wijze van bekostiging van ontwikkelingsprojecten en experimenten op het terrein van het vormingswerk voor jeugdigen. 1970-1994, 211
    Grondslag: Besluit vormingswerk voor jeugdigen 1970, art. 86.
    - Experimenten met zwakbegaafde jongens op levensscholen, nota's en correspondentie., 1956-1963; 58; -51.39/07.85
    - Status vormingswerk en vormingswerk voor meisjes buiten het Nijverheidsonderwijs (experiment), vergaderstukken en nota's., 1958-1959; 8; -51.39/07.85
    - Subsidiëring experiment vormingswerk voor meisjes buiten het kader van het nijverheidsonderwijs, nota's en correspondentie., 1960-1964; 54; -51.39/07.85
  - Het aanwijzen of het voorbereiden van een besluit tot aanwijzing van vormingsinstituten voor meisjes respectievelijk jeugdigen die voor bekostiging in aanmerking komen. 1953-1995, 212
    Grondslag: Rijksregeling subsidiëring van vormingswerk voor het arbeidende meisje 1952, art. 4, 5 en 7.
    Rijksregeling subsidiëring vormingswerk leerplichtvrije jeugd 1955, art. 5, lid 3.
    Rijksregeling subsidiëring vormingswerk leerplichtvrije jeugd 1964, art. 26.
    Besluit vormingswerk voor jeugdigen 1970, art. 43, lid 1.
    Besluit vormingswerk voor jeugdigen 1994, art. 28.
    Product: Beschikking, algemene maatregel van bestuur.
    - Aanvragen nieuw op te richten vormingsinstituten voor meisjes, rapporten en correspondentie., 1952-1956; 81
    - Aanwijzing en oprichting van vormingswerken waarbij bijzondere subsidie wordt aangevraagd, nota's, besluiten en correspondentie., 1952-1965; 65-68, 70; -
      - Bergen, Mater Amabilisschool, 1956-1965, 68; -51.39/02
      - Doetinchem, Levensschool, 1961-1963, 67; -51.39/02
      - Ede, Stichting 'De Zonnebloem', 1952-1965, 65
      - Emmen, Stichting Vorming Bedrijfsjeugd Zuid-Oost Drenthe, 1958-1965, 66
      - Helmond, Mater Amabilisschool, 1959-1965, 70; -
    - Subsidiëring inrichtingskosten voor Mater Amabilisscholen, nota's en vergaderstukken., 1954-1960; 21; -
    - Uitbreiding/verplaatsing diverse vormingsinstituten, nota's, rapporten en correspondentie., 1956-1965; 79
    - Liquidatie gesubsidieerde instellingen, nota's., 1962; 30; -51.39/02